最高法院刑事判決　　　　　　　　　　　　　　　　九十三年度台上字第七七八號
　　上　訴　人　甲○○
　　選任辯護人　陳君聖律師
　　上　訴　人　乙○○
　　選任辯護人　賴玉山律師
　　　　　　　　邱佩芳律師
　　　　　　　　連立堅律師
右上訴人等因違反貪污治罪條例案件，不服台灣高等法院高雄分院中華民國九十二年
八月十九日第二審更審判決（九十一年度上更(一)字第三五五號，起訴案號：台灣高雄
地方法院檢察署八十八年度偵字第二二六五九號），提起上訴，本院判決如左：
    主  文
原判決撤銷，發回台灣高等法院高雄分院。
    理  由
本件原判決撤銷第一審關於論處上訴人甲○○以明知為不實之事項，而使公務員登載
於職務上所掌之公文書，足以生損害於公眾罪刑部分，及諭知上訴人乙○○無罪之判
決，改判論處甲○○與依據法令從事公務之人員，共同對於主管之事務，明知為違背
法令，直接圖其他私人之不法利益，因而獲得利益罪刑；乙○○依據法令從事公務之
人員，共同對於主管之事務，明知為違背法令，直接圖其他私人之不法利益，因而獲
得利益罪刑，固非無見。
惟查：(一)刑法第二百十三條犯罪處罰，原係以保護公文書之正確性為目的，所謂明知
不實事項而登載，祇須登載之內容失真出於明知，並不問失真情形為全部或一部，亦
不問其所以失真係出於虛增或故減。某甲於四十二年度在鎮公所服務紀錄，曾有記大
過一次，已為上訴人所明知，乃上訴人為甲製發服務成績證明書時，將記過一節故予
刪除，其登載不實之責，自屬難辭（參照四十四年台上字第三八七號判例）。本件原
判決於事實欄內認定「乙○○竟與甲○○共同基於圖慈強營造股份有限公司（下稱慈
強公司）免再補繳道路修復費用之不法利益之犯意聯絡，由甲○○在現場指出頂庴村
附近之路段即為慈強公司原申請之開挖之八百公尺路段，乙○○則亦予以配合，僅以
測距輪丈量甲○○所指之完工路段與申請書所載之八百公尺相符後，二人即返回。甲
○○在返回之後，攜至高雄工務段，向高全庚索取前述之空白完工會同驗收記錄表一
張，於同年（民國八十七年）十一月七日，攜至高雄工務段交與乙○○。乙○○明知
交通部依公路法第七十九條規定授權訂定之『公路用地使用規則』第九條、第十一條
規定，道路修復費用應按挖掘之實際數量結算，竟為圖慈強公司之不法利益，於完工
會同驗收記錄表之修復費核算欄之『應補退修復費金額』欄刪除，二人並在記錄表簽
名確認。乙○○即於八十七年十一月六（應係二十六）日，檢同前開『完工會同驗收
記錄表』，發函工業局表明慈強公司挖掘路段經會同勘驗後同意驗收接管，使慈強公
司免再補繳超挖二千四百九十一公尺之道路修復費用計新台幣一千三百六十萬九千四
百四十元，而對於其主管之驗收業務，直接圖利慈強公司」（見原判決第三頁倒數第
六行至第四頁第七行）。如果無訛，則上訴人等所為應另構成刑法第二百十六條、第
二百十三條之罪。乃原判決見未及此，於理由內論謂「乙○○係將『完工會同驗收記
錄表』上之『應補退修復費用金額』欄刪除，並未予以登載任何不實事項，與該罪以
『登載不實事項』之構成要件有間。是該『完工會同驗收記錄表』並非登載不實之公
文書，被告（上訴人）乙○○持以行使，均無另犯該條罪責可言」（見原判決第十三
頁第二至五行），揆之上開說明，即有判決不適用法則之違誤。(二)貪污治罪條例第六
條第一項第四款之圖利罪，以對於主管或監督之事務，「明知」違背法令，直接或間
接圖自己或其他私人不法利益，因而獲得利益為構成要件。乙○○始終否認有圖利犯
行，辯稱：伊去現場測量勘驗時，上開路段亦有其他單位申請開挖，伊誤為是其他單
位挖的云云（見原判決第七頁第九、十行）。證人即台灣省公路局第三區工程處負責
挖掘路面申請審核之承辦人員高全庚於第一審法院證稱：「（驗收的人員必須注意什
麼事情？驗收什麼項目？）依據申請單位申請的原始資料去調申請檔案，即申請書及
申請圖，申請書就是申請單位提出要挖掘馬路的申請資料，申請圖就是經申請挖掘位
置的平面圖，憑這二份資料就可以作驗收的工作」、「問：被告（乙○○）有無須要
去調契約書或施工進度表？）被告不需要去調契約書或施工進度表」（見第一審卷第
一九六頁），而慈強公司就污水管線工程採明挖法施工，在台十七線二五二Ｋ｜二五
七Ｋ四００共長五千四百公尺間申請明挖之長度為八百公尺，有申請書附卷可稽（見
偵查卷第二十九頁）。又慈強公司施工期間，同路段尚有台灣省自來水股份有限公司
第七區管理處鳳山服務所申請於台十七線二五六Ｋ二０開挖；台灣南區電信分公司第
一工程處申請於台十七線二五五Ｋ八０三．五至二五五Ｋ九三三．五處開挖；中華電
信公司鳳山營運處申請於台十七線二五三Ｋ二００處開挖，有上開三公司申請書附卷
可按（見原審上更(一)卷第六十一至六十三頁）。如果屬實，則乙○○所辯伊誤以為慈
強公司超挖之二千四百九十一公尺係其他單位開挖等語，似非全無審酌之餘地。乃原
判決對於上開有利於上訴人等之證據，全未調查，亦未於判決內說明不予調查之理由
，遽予論處上開法條罪刑，自有調查之職責未盡及判決理由不備之違誤。苟同路段同
時有其他公司開挖馬路，乙○○僅憑申請書及申請圖驗收本件慈強公司開挖馬路長度
，究竟有無誤認之情形，自應詳細究明。上訴人等上訴意旨，執以指摘原判決不當，
非無理由，應認原判決仍有撤銷發回更審之原因。
據上論結，應依刑事訴訟法第三百九十七條、第四百零一條，判決如主文。
中　　　華　　　民　　　國　　九十三　　年　　　二　　　月　　 十九 　　日
                              最高法院刑事第十庭
                                  審判長法官  呂　潮　澤
                                        法官  白　文　漳
                                        法官  吳　昆　仁
                                        法官  孫　增　同
                                        法官  吳　昭　瑩
      右正本證明與原本無異
                                              書  記  官
中　　　華　　　民　　　國　　九十三　　年　　　二　　　月　　二十六　　日
                                                                     Ｒ
